【裁判字號】    98,簡上,192
【裁判日期】    990430
【裁判案由】    違反稅捐稽徵法等
【裁判全文】
臺灣彰化地方法院刑事判決             98年度簡上字第192號
上  訴  人  臺灣彰化地方法院檢察署檢察官
被      告  甲○○
上列上訴人因被告違反稅捐稽徵法等案件，不服本院98年度簡字
第1119號中華民國98年6月22日第一審簡易判決（起訴案號：96
年度偵字第7993、7994號），提起上訴，本院管轄之第二審合議
庭判決如下：
    主    文
原判決撤銷。
甲○○共同商業負責人以明知為不實之事項，而填製會計憑證，
處有期徒刑參月，如易科罰金，以銀元佰元即新臺幣玖佰元折
算壹日；減為有期徒刑壹月又拾伍日，如易科罰金，以銀元佰
元即新臺幣玖佰元折算壹日。
    犯罪事實
一、甲○○係址設彰化縣芬園鄉○○路○段57巷10號「龍承景觀
    工程有限公司」（下稱龍承公司）之監工，負責工地管理、
    調派工人、發放工資，並參與製作臨時工之薪資領款單等業
    務，彭文隆（另案審理）為上開龍承公司之負責人，掌理龍
    承公司經營決策，並從事督管填報會計憑證、各類所得稅扣
    繳暨免扣繳憑單等業務之執行，為商業負責人，亦為從事業
    務之人。甲○○、彭文隆均明知乙○○僅於民國93年10月至
    12月間在龍承公司任職，且僅領取薪資新台幣（下同）75,
    600元，並非270, 000元，僅因領取上開薪資而交付印章予
    甲○○，詎甲○○、彭文隆2人竟在未經乙○○同意之情形
    下，逾越乙○○授權使用印章之範圍，基於登載不實事項於
    商業會計憑證薪資領款單、偽造私文書、業務登載不實之犯
    意聯絡，甲○○另基於幫助納稅義務人龍承公司逃漏稅捐之
    犯意，於93年12月底，推由甲○○在上開龍承公司，以上開
    印章蓋印乙○○之印文共14枚於薪資領款單上，以示其領取
    270,000元薪資之意思，而偽造該私文書，並將該薪資領款
    單作為會計憑證，將上開不實金額虛列為公司成本，藉以逃
    漏稅捐，嗣於94年間某日，由甲○○將上開薪資領款單等資
    料，交予不知情之會計人員，據以製作該公司93年度營利事
    業所得稅結算申報書、不實之各類所得扣繳暨免扣繳憑單，
    且於製作完成後，將該申報書與上開不實之各類所得扣繳暨
    免扣繳憑單一同持向財政部臺灣省中區國稅局彰化縣分局申
    報該公司93度之營利事業所得稅而行使之，以此方式幫助納
    稅義務人龍承公司以此不正當之方法逃漏93年度營利事業所
    得稅4萬8,599元，足以生損害於乙○○及稅捐稽徵機關課稅
    之正確性。嗣乙○○接獲稅捐機關之核稅通知始知上情。
二、案經乙○○訴由臺灣南投地方法院檢察署檢察官呈請核轉
    臺灣彰化地方法院檢察署檢察官偵查起訴。
    理  由
一、訊據被告甲○○對於上開事實坦承不諱，核與證人即告訴人
    乙○○、證人即共同被告彭文隆之證述相符，且有告訴人乙
    ○○提出之記事本、龍承公司變更登記事項表、薪資領款單
    、財政部臺灣省中區國稅局93年度綜合所得稅核定稅額繳款
    書、各類所得扣繳暨免扣繳憑單、財政部臺灣省中區國稅局
    彰化縣分局96年11月1日函及所附之龍承公司損益表、資產
    負債表等文件在卷可稽，足徵被告之任意性自白與事實相符
    ，本件事證明確，被告犯行堪予認定。
二、論罪科刑之理由：
  (一)按商業會計法所稱之商業會計憑證，分為原始憑證及記帳憑
    證，所謂原始憑證，係指證明事項之經過，而為造具記帳憑
    證所根據之憑證，計有外來憑證、對外憑證、內部憑證3 類
    。而記帳憑證則係指證明處理會計事項人員之責任而為記帳
    所根據之憑證而言，有收入憑證、支出憑證及轉帳憑證3 類
    ，此觀諸商業會計法第15條之規定自明。再按所得稅扣繳義
    務人依所得稅法第89條第3項或同法第92條規定，填發扣繳
    憑單，旨在使稅捐稽徵機關蒐集及掌握課稅資料，以利稅捐
    稽徵。就營利事業所得稅核課而言，依營利事業所得稅查核
    準則第71條第12款規定，薪資支出之原始憑證，為收據或簽
    收之名冊，其由工會或合作社出具之收據，應另付工人之印
    領清冊，職工薪資如係送交銀行分別存入各該職工帳戶者，
    應以銀行蓋章證明存入之清單予以認定。則員工薪資之各類
    所得扣繳暨免扣繳憑單，僅係證明全年度支付員工薪資及代
    為扣繳綜合所得稅之情形，為徵、繳雙方課徵與申報綜合所
    得稅之依據，既非造具記帳憑證所根據之憑證（原始憑證）
    ，亦非證明處理會計事項人員之責任而為記帳所根據之憑證
    （記帳憑證），自非商業會計法第15條所規定之商業會計憑
    證（最高法院92年臺上字第1136號判決參照），惟各類所得
    扣繳暨免扣繳憑單係由扣繳義務人，依所得稅法第92條規定
    所製作之單據，為業務上製作之文書；至工人請領簽收之薪
    資清冊則屬商業會計憑證，應無疑義（最高法院91年度臺上
    字第7172、7411號判決參照）；且薪資印領清冊係由薪資發
    放單位（如機關、公司行號或個人等）所製作，由領款人員
    於其上簽章，用以證明該薪資業經其領取之文件，具有收據
    之性質。因之，領款人員在薪資印領清冊上簽章之行為，係
    用以表示其已經領取該項薪資之意思，即具有以其名義表達
    上開意思之私文書性質（最高法院78年度臺上字第431號判
    決、89年臺上字第3099號判決意旨參照）。是本件龍承公司
    出具予員工之各類所得扣繳暨免扣繳憑單係由扣繳義務人依
    所得稅法第92條規定所製作之單據，為業務上製作之文書，
    而卷附之龍承公司薪資領款單作為員工請領薪資簽收證明之
    用，在性質上核屬商業會計憑證，依其記載之內容及其製作
    之目的，亦屬私文書之一種，當為明確。
  (二)按刑法上所謂之業務，係以事實上執行業務者為標準，即指
    以反覆同種類之行為為目的之社會的活動而言；執行此項業
    務，縱令欠缺形式上之條件，但仍無礙於業務之性質，此觀
    最高法院43年臺上字第826 號判例意旨甚明。再者，營利事
    業填製扣繳憑單暨免扣繳憑單、營利事業所得稅結算申報書
    等，係附隨公司業務而製作，屬業務上所掌之文書，同案被
    告彭文隆為上開龍承公司之負責人，掌理龍承公司經營決策
    ，並從事督管填報會計憑證、各類所得稅扣繳暨免扣繳憑單
    等業務之執行，且繼續反覆執行該事務，自屬從事業務之人
    ；上開扣繳憑單、營利事業所得稅結算申報書等均為其業務
    上所掌文書，內容如有不實，足生損害於公眾及他人，即係
    犯業務上登載不實文書之罪名。
  (三)按公司負責人之所以適用稅捐稽徵法第41條之規定處罰，係
    因同法第47條第1 款之規定，而依該款規定，限於公司法規
    定之公司負責人，始有其適用；公司負責人之所以應受處罰
    ，係自同法第41條轉嫁而來，非因身分成立之罪，此一處罰
    主體專指公司法規定之公司負責人而言，被告既非負責人，
    即非轉嫁之對象，其縱有參與逃漏稅捐之行為，應適用特別
    規定，成立同法第43條第1 項之幫助犯（最高法院75年臺上
    字第6183號判例、79年度臺上字第85號判決意旨可資參照）
    ；又按稅捐稽徵法第43條第1 項，對於幫助犯同法第41條或
    第42條之罪者，特設刑罰明文，係排除刑法第30條所定幫助
    犯從屬性之適用，而為獨立犯罪類型之規定，縱無正犯，亦
    可成立該條項罪名，最高法院82年臺上字第2032號判決要旨
    可資參照。被告甲○○申報龍承公司之營利事業所得稅，以
    虛偽增列乙○○具領上開薪資之方式，幫助龍承公司逃漏93
    年度之營利事業所得稅，洵屬幫助他人逃漏稅捐無訛。
  (四)核被告虛列乙○○薪資於薪資領款單上，並製作不實之扣繳
    憑單、營利事業所得稅結算申報書，藉以幫助龍承公司逃漏
    營利事業所得稅部分，就行使所製作之不實薪資領款單部分
    ，係違反修正前商業會計法第71條第1款之填製不實會計憑
    證罪（新舊法律之比較適用詳如後述）及刑法第216條、第
    210 條之行使偽造私文書罪，就行使其所製作之扣繳暨免扣
    繳憑單、營利事業所得稅結算申報書部分，係犯刑法第216
    條、第215條之行使業務上登載不實文書罪，行使上開各文
    書以幫助龍承公司逃漏營利事業所得稅部分，係犯稅捐稽徵
    法第43條第1項之幫助逃漏稅捐罪（檢察官起訴書雖記載此
    部份係犯稅捐稽徵法第41條逃漏稅捐罪名，並漏引商業會計
    法第71條第1款之罪名，但於其在原審之補充理由書及上訴
    書已改為稅捐稽徵法第43條幫助逃漏稅捐罪名，並引用商業
    會計法第71條第1款之罪名，本院自無須變更起訴法條，附
    此敘明）。被告甲○○及同案被告彭文隆逾越乙○○授權範
    圍而盜用其印文之行為，係偽造薪資領款單會計憑證私文書
    之部分行為，不另論罪。渠等偽造薪資領款單私文書、扣繳
    憑單、營利事業所得稅結算申報書等業務文書之低度行為，
    復各為行使之高度行為所吸收，均不另論罪。
  (五)按商業會計法第71條第1 款之罰則規定，經立法院修正三讀
    通過而為總統於95年5 月24日公布施行，修正前「處5 年以
    下有期徒刑、拘役或科或併科新臺幣15萬元以下罰金」，修
    正後則為「處5 年以下有期徒刑、拘役或科或併科新臺幣60
    萬元以下罰金」，法律已有變更，比較修正前後之規定，以
    修正前之規定較有利於被告，則依刑法第2 條第1 項前段規
    定（被告行為後刑法第2 條亦經修正，該條之新舊法比較適
    用詳下述），應適用修正前之規定。又被告行為後，94年2
    月2 日修正公布之刑法，已自95年7 月1 日起施行，其中修
    正後刑法第2 條之規定，係關於新舊法比較適用之準據法，
    其本身無關行為可罰性要件之變更，故於95年7 月1 日刑法
    修正施行後，如有涉及比較新舊法之問題，即應逕依修正後
    刑法第2 條第1 項規定，為「從舊從輕」之比較（最高法院
    95年度第8 次刑事庭會議決議意旨參照）。爰就新舊法律之
    比較適用，分敘如下：
    1.關於身分共犯：刑法第31條第1 項身分共犯之規定，除法
      條用語部分將「共同實施」修正為「共同實行」外，並於
      但書增列「得減輕其刑」之規定，經比較修正前後法條內
      容，修正後該條規定既增加得減輕其刑之規定，於被告顯
      然較為有利。
    2.關於罰金刑：修正前商業會計法第71條有科或併科罰金刑
      之規定、稅捐稽徵法第43條第1 項、刑法第215 條均有罰
      金刑之規定，各該部分依被告行為時之修正前刑法第33條
      第5 款係規定：「罰金：1 元以上」，修正後刑法第33條
      第5 款則規定：「罰金：新臺幣1,000 元以上，以百元計
      算之。」比較修正前後之規定，以修正前之規定較有利於
      被告。
    3.關於牽連犯：被告行為後，刑法第55條牽連犯之規定，業
      經刪除，被告所犯上開違反商業會計法第71條之罪、偽造
      文書罪、幫助逃漏稅捐罪等各罪間，具有牽連犯之關係（
      詳後述），依修正前即行為時之規定，應從一重之連續以
      明知為不實之事項而填製會計憑證罪處斷；修正後之刑法
      既已刪除牽連犯之規定，則所犯上述各罪即應依數罪併罰
      之規定分論併罰。經比較新舊法之規定，修正後之規定並
      非較有利於被告。
    4.關於罰金之加減：修正前刑法第68條規定：「拘役或罰金
      加減者，僅加減其最高度」，修正後刑法第67條則就罰金
      刑最低度亦予加重，自屬法律變更，應為新舊法比較適用
      （最高法院96年度臺上字第2058號判決意旨參照），比較
      結果以修正前刑法第68條規定較有利於被告。
    5.關於易科罰金：被告行為時刑法第41條第1 項前段規定：
      「犯最重本刑為5 年以下有期徒刑以下之刑之罪，而受6
      個月以下有期徒刑或拘役之宣告，因身體、教育、職業、
      家庭之關係或其他正當事由，執行顯有困難者，得以1 元
      以上3 元以下折算1 日，易科罰金。」而被告行為時易科
      罰金之折算標準，依修正前罰金罰鍰提高標準條例第2 條
      前段（現已刪除）規定，係就原定數額提高為以100 倍折
      算1 日，則本件被告行為時之易科罰金折算標準，係以銀
      元300 元折算1 日，經折算為新臺幣後，應以新臺幣900
      元折算為1 日。惟95年7 月1 日施行之刑法第41條第1 項
      前段規定：「犯最重本刑為5 年以下有期徒刑以下之刑之
      罪，而受6 個月以下有期徒刑或拘役之宣告者，得以新臺
      幣1 千元、2 千元或3 千元折算一日，易科罰金。」比較
      修正前後之易科罰金折算標準，以95年7 月1 日修正公布
      施行前之規定，較有利於被告，應依刑法第2條第1項前段
      ，適用修正前刑法第41條第1項前段規定，定其折算標準
      。
    6.綜上所述，經比較新舊法律後，修正後刑法規定並未較有
      利於被告，應依刑法第2 條第1 項前段規定，就身分犯、
      牽連犯及主刑罰金刑等，均適用行為時法即修正前刑法規
      定。
    7.關於共犯：修正後刑法第28條之規定，係以文字修正排除
      完全未參與犯罪行為實行之「陰謀共同正犯」及「預備共
      同正犯」於該條文義範圍，為法理之明文化，就「實行共
      同正犯」之認定不生影響，自無庸為新、舊法之比較（最
      高法院95年度第21次、97年度第2次刑事庭會議意旨可資
      參照）。
    8.關於想像競合：刑法第2 條第1 項係規範行為後「法律變
      更」所生新舊法比較適用之準據法，故被告行為後刑法條
      文之修正，對於被告並無有利或不利之情形者（例如新舊
      法處罰輕重相同，犯罪構成要件亦無寬嚴之別等），即無
      庸適用修正後刑法第2 條第1 項規定。被告行為後，刑法
      第55條雖增列但書，惟僅係將實務上想像競合犯不得科以
      較輕罪名所定最輕本刑以下之刑之見解明文化，非屬法律
      之變更，並無新舊法比較適用問題（最高法院95年11月7
      日第21次刑事庭會議決議意旨參照）。
    9.被告行為時，本件據以論罪科刑之刑法第215 條法定刑中
      關於罰金刑部分，應適用罰金罰鍰提高標準條例第1 條前
      段，依行政院會銜司法院所定標準提高至10倍，經依現行
      法規所定貨幣單位折算新臺幣條例第2 條規定，折算為新
      臺幣後內容為：或科或併科新臺幣3 萬元以下罰金。而刑
      法施行法於95年6 月14日修正增訂第1 條之1 ，其第1項
      、第2 項規定：「中華民國94年1 月7 日刑法修正施行後
      ，刑法分則編所定罰金之貨幣單位為新臺幣。94年1 月7
      日刑法修正時，刑法分則編未修正之條文定有罰金者，自
      94年1 月7 日刑法修正施行後，就其所定數額提高為30倍
      。但72年6 月26日至96年1 月7 日新增或修正之條文，就
      其所定數額提高為3 倍」，查刑法第215 條自24年7 月1
      日刑法施行起迄今未經修正，其法定刑罰金部分依照前開
      規定，應變更為：或科或併科新臺幣3 萬元以下罰金。修
      正增訂前後，其實質內容並無變更，無刑法第2 條第1 項
      新舊法比較之問題，應適用刑法施行法第1 條之1 第1 項
      、第2項前段準據法之特別規定，調整刑法第215條之法定
      刑，附此敘明。
  (六)被告甲○○與同案被告彭文隆就上開行使偽造私文書罪及行
    使業務上登載不實文書犯行間，有犯意聯絡及行為分擔，均
    為共同正犯；又被告雖非商業負責人及督管填報各類所得稅
    扣繳暨免扣繳憑單、營利事業所得稅結算申報書業務之人，
    惟其就上開填製不實會計憑證、業務上登載不實文書犯行，
    係與有商業負責人、從事業務之人身分之同案被告彭文隆共
    同實施犯罪，為身分犯，依修正前刑法第31條第1項規定，
    仍以共犯論。被告甲○○與同案被告彭文隆利用不知情之會
    計人員遂行渠等如事實欄所示之犯行，為間接正犯。
  (七)被告甲○○與同案被告彭文隆在薪資領款單上盜蓋乙○○之
    印文14枚之行為，係於密切接近之時間，在同一地點所為，
    而侵害相同法益，依社會一般健全觀念，各應評價為一行為
    ，均屬接續犯之實質上一罪。
  (八)被告甲○○與同案被告彭文隆所偽造薪資領款單之私文書，
    同時兼具有填製不實之會計憑證罪之性質，係一行為觸犯數
    罪名，為想像競合犯，應從一重之填製不實會計憑證罪處斷
    。
  (九)被告所犯幫助他人逃漏稅捐罪、填製不實會計憑證罪、行使
    業務上登載不實文書罪間，因其偽造薪資領款單之原始憑證
    ，據以製作不實之扣繳憑單等業務文書進而行使之目的，乃
    在於幫助他人以不正當方法逃漏稅捐，各罪間均有方法、結
    果之牽連關係（最高法院78年度臺上字第431號判決意旨可
    資參照），應依修正前刑法第55條牽連犯之規定，從一重之
    商業會計法第71條第1款連續填製不實會計憑證罪處斷。
  (十)本件原審以被告所犯事證明確，據以論罪科刑，固非無見，
    惟原審未認定上開薪資領款單為私文書及會計憑證，因而未
    論以上開行使偽造私文書罪、填製不實會計憑證罪，尚有未
    洽，檢察官上訴意旨指摘及此，自應由本院將原判決撤銷改
    判。爰審酌被告為納稅義務人龍承公司之監工，實際負責工
    地業務，明知告訴人乙○○並未在龍承公司領取上開薪資，
    竟幫助上開公司逃漏稅捐，所為足生損害告訴人及稅捐機關
    稽徵審核稅額之正確性，影響國家稅收，及其犯後坦承犯行
    ，已見悔意，暨審酌其犯罪動機、生活狀況、智識程度等一
    切情狀，量處如主文所示之刑，並依修正前刑法第41條第1
    項前段規定，諭知易科罰金之折算標準，以示懲儆。
  (十一)按犯罪在96年4 月24日以前者，所宣告之有期徒刑、拘役或
    罰金，除中華民國九十六年罪犯減刑條例另有規定外，減其
    刑期或金額2 分之1 ；犯最重本刑為5 年以下有期徒刑以下
    之刑之罪，依本條例規定減為6 月以下有期徒刑、拘役者，
    應於為減刑裁判時，併諭知易科罰金折算之標準，同條例第
    2條第1項第3款、第9條定有明文。經查：本件被告犯罪時間
    在96年4月24日以前，所犯上開各罪復無不得減刑之例外情
    形，應依上開規定減其宣告刑2分之1，並依修正前刑法第41
    條第1項規定諭知易科罰金之折算標準。
  (十二)按刑法第219 條所定不問屬於犯人與否沒收之者，以偽造之
    印章、印文或署押為限，盜用他人真印章所蓋之印文，並非
    偽造印章之印文，不在刑法第219 條所定必須沒收之列，最
    高法院48年臺上字第1533號、48年臺上字第113 號判例意旨
    可資參照。被告雖使用告訴人乙○○之印章在薪資領款單上
    蓋印印文14枚，惟因該乙○○之印章係真印章，非偽造之印
    章，是以各該印文均無從依刑法第219條規定宣告沒收。又
    被告偽造之薪資領款單之私文書，以及業務上製作之扣繳憑
    單、結算申報書等文件，雖係供被告犯罪所用之物或因犯罪
    所得之物，然上開之物或為龍承公司所有，或因申報而提出
    於財政部臺灣省中區國稅局，均非屬被告所有，亦非違禁物
    ，而均無從宣告沒收，附此敘明。
據上論斷，應依刑事訴訟法第455條之1第1項、第3項、第369條
第1項前段、第364條、第299條第1項前段，修正前商業會計法第
71條第1款，稅捐稽徵法第43條，刑法第2條第1項前段、第11條
前段、第216條、第210條、第215條、修正後刑法第28條、第55
條、修正前刑法第31條第1項、第55條、第41條第1項前段，修正
刪除前罰金罰鍰提高標準條例第2條，現行法規所定貨幣單位折
算新臺幣條例第2條，刑法施行法第1條之1第1項、第2項前段，
中華民國九十六年罪犯減刑條例第2條第1項第3款、第7條、第9
條，判決如主文。
本案經檢察官林于人到庭執行職務。
中    華    民    國    99    年    4     月    30    日
                  刑事第一庭      審判長法官  余仕明
                                  法      官  鮑慧忠
                                  法      官  鄭舜元
以上正本證明與原本無異。
本件不得上訴。
中    華    民    國    99    年    4     月    30    日
                                  書  記  官  謝鈴玉
附錄本案論罪科刑法條全文：
稅捐稽徵法第43條
（教唆或幫助逃漏稅捐等之處罰）
教唆或幫助犯第 41 條或第 42 條之罪者，處 3 年以下有期徒
刑、拘役或科新台幣 6 萬元以下罰金。
稅務人員、執行業務之律師、會計師或其他合法代理人犯前項之
罪者，加重其刑至二分之一。
稅務稽徵人員違反第 33 條規定者，除觸犯刑法者移送法辦外，
處 1 萬元以上 5 萬元以下罰鍰。
修正前商業會計法第71條
商業負責人、主辦及經辦會計人員或依法受託代他人處理會計事
務之人員有左列情事之一者，處五年以下有期徒刑、拘役或科或
併科新臺幣十五萬元以下罰金：
一、以明知為不實之事項，而填製會計憑證或記入帳冊者。
二、故意使應保存之會計憑證、帳簿報表滅失毀損者。
三、意圖不法之利益而偽造、變造會計憑證、帳簿報表內容或撕
    毀其頁數者。
四、故意遺漏會計事項不為記錄，致使財務報表發生不實之結果
    者。
五、其他利用不正當方法，致使會計事項或財務報表發生不實之
    結果者。
中華民國刑法第210條
（偽造變造私文書罪）
偽造、變造私文書，足以生損害於公眾或他人者，處 5 年以下
有期徒刑。
中華民國刑法第215條
（業務上文書登載不實罪）
從事業務之人，明知為不實之事項，而登載於其業務上作成之文
書，足以生損害於公眾或他人者，處 3 年以下有期徒刑、拘役
或 5 百元以下罰金。
中華民國刑法第216條
（行使偽造變造或登載不實之文書罪）
行使第 210 條至第 215 條之文書者，依偽造、變造文書或登載
不實事項或使登載不實事項之規定處斷。

司法院資訊處製作；財團法人民間司法改革基金會備份。
